---
title: "R e tidyverse: um fluxo de análise reproduzível"
description: >
  Tutorial prático para importar, organizar, transformar e combinar dados em R,
  com foco em projetos reproduzíveis e aplicações em Finanças.
lang: pt-BR
date: "2026-07-27"
toc: true
number-sections: true
toc-depth: 2
toc-location: left
highlight-style: github
categories: [R, tidyverse, Dados organizados, Reprodutibilidade, Finanças]
author:
  - name: Prof. Dr. Washington S. da Silva
    affiliation: IFMG — Campus Formiga
    affiliation-url: https://www.formiga.ifmg.edu.br/mestrado
bibliography: referencias.bib
csl: associacao-brasileira-de-normas-tecnicas-ipea.csl
execute:
  echo: true
  eval: false
  warning: false
  message: false
---

![](img/Rlogo.svg){fig-alt="Logotipo oficial da linguagem R" width=35% fig-align="center"}

# Para quem é este tutorial

Este material é uma introdução prática ao uso de R com o **tidyverse** para
análises reproduzíveis. Ele foi organizado a partir de exemplos, exercícios e
outros materiais da disciplina Introdução à Ciência de Dados ministrada no 
Bacharelado em Administração e no 
[Mestrado Profissional em Administração](https://formiga.ifmg.edu.br/mestrado){target="_blank"}
do IFMG Campus Formiga em 2026.

Use-o se você já instalou R e RStudio e quer construir análises de dados com
mais segurança. Para instalar ou configurar ferramentas, consulte antes os
tutoriais de [RStudio](../rstudio/), [Quarto](../quarto/) e
[Git/GitHub](../git/). Para formatar a parte textual de relatórios, consulte o
tutorial de [Markdown](../markdown/).

::: {.callout-note}
## Ao final, você deverá conseguir

- organizar um projeto e usar caminhos relativos;
- importar e inspecionar um arquivo CSV;
- transformar, resumir e ordenar dados com `dplyr`;
- converter dados do formato amplo para o longo com `pivot_longer()`;
- combinar tabelas com `left_join()` e conferir as chaves usadas na combinação;
- construir uma sequência encadeada de etapas de análise (*pipeline*), testar
  seus resultados e localizar erros elementares antes de entregar um trabalho.
:::

::: {.callout-important}
## Como usar este material

Digite e adapte os exemplos em um **projeto RStudio próprio**. Não tente apenas
ler o código. Ao fim de cada seção, altere pelo menos um parâmetro, filtro ou
variável e confira o efeito no resultado.
:::

# O fluxo que vamos seguir

Uma análise aplicada raramente começa por uma função isolada. Em geral, ela
segue esta sequência:

1. definir uma pergunta e abrir o projeto correto;
2. importar e inspecionar os dados;
3. preparar a estrutura necessária para a análise;
4. transformar e resumir os dados;
5. conferir se o resultado responde à pergunta.

O tidyverse é um conjunto de pacotes com funções de nomes e usos padronizados
para essas etapas. O pacote `readr` importa arquivos; `dplyr` transforma e
combina tabelas; `tidyr` organiza formatos; e `tibble` ajuda a criar e
visualizar tabelas. O comando abaixo carrega esse conjunto e o pacote `here`,
usado para localizar arquivos dentro do projeto.

```{r}
{{< include exemplos/_00-pacotes.R >}}
```

Antes de usar pacotes R em seu computador, você deve instalá-los, o que é 
feito apenas uma vez. Você pode usar a aba *Packages -> Install* do 
RStudio ou instalar os dois pacotes necessários na aba **Console** do RStudio:

```{r eval=FALSE}
{{< include exemplos/_01-instalacao.R >}}
```

Em cada nova sessão, carregue-os com `library(tidyverse)` e `library(here)`,
como no código anterior. Não coloque `install.packages()` no início de scripts
ou relatórios.

# Projeto, arquivos e caminhos

Um projeto reproduzível separa arquivos de dados, scripts e relatórios. Uma
estrutura inicial simples é:

```text
meu-projeto/
├── data/
│   ├── raw/       # dados recebidos ou baixados
│   └── clean/     # dados preparados pelo seu código
├── scripts/       # scripts R
├── relatorios/    # arquivos .qmd e produtos finais
└── meu-projeto.Rproj
```

Abra o arquivo `.Rproj` antes de começar. Evite `setwd()` e caminhos absolutos
como `C:/Users/...`: eles normalmente funcionam apenas no seu computador.

Com `here()`, um caminho é descrito a partir da raiz do projeto:

```{r}
{{< include exemplos/_02-caminho-agencias.R >}}
```

Antes de importar, confirme que você abriu o projeto correto e que o arquivo
está realmente em `data/raw/`. Uma mensagem de "arquivo não encontrado" quase
sempre indica um destes dois problemas.

# Importar e inspecionar antes de analisar

Este tutorial usa três arquivos **sintéticos**, preparados exclusivamente para
fins didáticos. Baixe-os e salve-os na pasta `data/raw/` de um projeto RStudio
seu:

- [agencias.csv](dados/agencias.csv)
- [credito_trimestral.csv](dados/credito_trimestral.csv)
- [inadimplencia.csv](dados/inadimplencia.csv)

Cada linha de `agencias.csv` identifica uma agência; `credito_trimestral.csv`
registra seu volume de crédito por trimestre; e `inadimplencia.csv` registra a
taxa de inadimplência para cada combinação agência–trimestre. O fluxo mínimo é
definir o caminho, importar e inspecionar imediatamente:

| Arquivo | Unidade de observação | Informação principal |
|---|---|---|
| `agencias.csv` | uma agência | cidade e número de cooperados |
| `credito_trimestral.csv` | uma agência | crédito em cada trimestre, em milhares de reais fictícios |
| `inadimplencia.csv` | uma agência–trimestre | taxa de inadimplência em proporção: `0.021` corresponde a 2,1% |

Os valores e as entidades são fictícios. Eles servem para praticar o fluxo de
análise, não para descrever uma instituição real.

```{r}
{{< include exemplos/_03-importar-agencias.R >}}
```

`glimpse()` mostra o número de linhas, o nome e o tipo das colunas. Use-o
antes de escrever um pipeline: ele evita erros causados por nomes diferentes,
colunas lidas como texto ou valores ausentes inesperados.

::: {.callout-tip}
## Perguntas de inspeção

Antes de transformar uma tabela, responda: qual é a unidade de observação, ou
seja, o que cada linha representa? Quais colunas identificam uma observação?
Há valores faltantes? Os nomes e tipos das colunas são os que você espera?
:::

# Tibbles, pipes e uma pergunta analítica

Uma *tibble* é uma tabela usada pelo tidyverse. Ela exibe os dados de modo mais
compacto que uma `data.frame` tradicional. A função `tribble()` é uma forma
prática de digitar pequenas tabelas manualmente, útil em exemplos e testes.
Para manter este exemplo autossuficiente, criaremos uma base simulada de
indicadores anuais:

```{r}
{{< include exemplos/_04-criar-indicadores.R >}}
```

O pipe nativo `|>` lê-se como “e então”. Ele permite escrever um *pipeline*,
ou seja, uma sequência encadeada de etapas de análise. A pergunta abaixo é:
**quais empresas têm retorno sobre ativos (ROA, do inglês *return on assets*)
acima de 5%, ordenadas do maior para o menor?**

```{r}
{{< include exemplos/_05-empresas-rentaveis.R >}}
```

Cada verbo tem uma função específica:

| Verbo | Pergunta que ajuda a responder |
|---|---|
| `select()` | Quais colunas são relevantes? |
| `filter()` | Quais linhas atendem à condição? |
| `mutate()` | Que nova variável preciso calcular? |
| `arrange()` | Em que ordem devo ver o resultado? |
| `group_by()` + `summarise()` | Como resumir grupos de observações? |

::: {.callout-warning}
## Não pule a atribuição

Um pipeline só altera um objeto se você atribuir o resultado. O código abaixo
apenas exibe uma nova tabela; ele não modifica `indicadores`.

```{r}
{{< include exemplos/_06-pipeline-sem-atribuicao.R >}}
```

Quando quiser conservar o resultado, atribua-o a um nome claro, como em
`indicadores_com_roa <- ...`.
:::

# Agrupar e resumir

Agora responda à pergunta: **qual é o ativo total e o ROA médio simples por
setor?**

```{r}
{{< include exemplos/_07-resumo-setor.R >}}
```

`group_by()` não produz, sozinho, uma tabela resumida; ele altera o modo como
o próximo verbo opera. `summarise()` é que reduz várias linhas a uma ou mais
estatísticas por grupo. Neste exemplo, cada linha de `resumo_setor` representa
um setor.

Como conferência, o resultado deve ter quatro linhas. Os setores Financeiro e
Saúde têm ROA médio simples de 7%; Energia, de 6%; e Varejo, de 2,5%. O setor
Varejo tem duas empresas e ativo total de 850.000.

::: {.callout-note}
## Média simples não é ROA agregado

`mean(roa)` dá o mesmo peso a cada empresa. Portanto, ele responde à pergunta
sobre a média dos ROAs das empresas, e não necessariamente sobre a
rentabilidade do conjunto de ativos do setor. Para calcular o ROA agregado,
some primeiro o resultado líquido e o ativo total; depois divida um pelo outro:

```{r}
{{< include exemplos/_08-roa-agregado.R >}}
```
:::

# Criar categorias com transparência

Classificações são úteis, mas os critérios precisam aparecer no código. Neste
exemplo, a coluna `faixa_roa` documenta uma regra simples de análise:

```{r}
{{< include exemplos/_09-classificar-indicadores.R >}}
```

Em `case_when()`, as condições são testadas de cima para baixo. Por isso, a
ordem importa: a faixa mais restritiva vem primeiro. O caso final `TRUE ~ ...`
garante que nenhuma observação fique sem classificação por acidente.

::: {.callout-warning}
## Regra didática, não modelo de risco

Os limites usados em `faixa_roa` e, mais adiante, em `risco` são regras simples
para praticar código. Eles não estimam risco financeiro e não devem orientar
decisões reais sem definição substantiva, validação e informações adequadas.
:::

# Dados amplos e dados longos

Planilhas gerenciais frequentemente armazenam trimestres em colunas. Isso é
conveniente para leitura humana, mas dificulta agrupamentos e gráficos. Importe
o arquivo de crédito, que está nesse formato amplo:

```{r}
{{< include exemplos/_10-importar-credito.R >}}
```

`pivot_longer()` transforma as colunas trimestrais em duas variáveis: uma para
o trimestre e outra para o volume de crédito.

```{r}
{{< include exemplos/_11-organizar-credito.R >}}
```

Depois dessa transformação, cada linha representa uma combinação
**agência–trimestre**. Essa unidade de observação precisa orientar todos os
*joins*, cálculos e resumos posteriores.

Como conferência, `credito_longo` deve ter 12 linhas: três agências em quatro
trimestres. Ele deve conter as colunas `id_agencia`, `trimestre` e
`volume_credito`.

# Combinar tabelas sem perder o controle

Um *join* é uma combinação de informações de tabelas diferentes. Uma chave é a
coluna, ou conjunto de colunas, usado para identificar e alinhar registros
entre tabelas. O cadastro `agencias` já foi importado acima; agora importe a
tabela de inadimplência trimestral:

```{r}
{{< include exemplos/_12-importar-inadimplencia.R >}}
```

Como `agencias` tem uma linha por agência, a chave `id_agencia` basta no
primeiro *join*. Já `credito_longo` e `inadimplencia` têm uma linha por
agência–trimestre; a chave precisa conter as duas colunas. `left_join()`
preserva todas as linhas da tabela que inicia o *pipeline* e acrescenta as
informações correspondentes da outra tabela.

```{r}
{{< include exemplos/_13-combinar-tabelas.R >}}
```

Como conferência, `dados_completos` deve manter 12 linhas e não pode ter valores
ausentes em `taxa_inadimplencia`. Com estes dados, a classificação de risco
produz apenas as categorias `"Baixo"` e `"Moderado"`.

::: {.callout-important}
## Confira as chaves antes do join

Um *join* com chave incompleta pode duplicar linhas silenciosamente. Antes de
unir tabelas, descubra a unidade de observação de cada uma. Depois, compare o
número esperado de linhas e procure valores ausentes nas novas colunas. Após
`count()`, a coluna `n` informa quantas linhas existem em cada combinação.

```{r}
{{< include exemplos/_14-verificar-chaves.R >}}
```

Se esses comandos retornarem linhas, a combinação agência–trimestre não é
única e deve ser entendida antes do `left_join()`.
:::

# Checklist de confiabilidade

Antes de considerar uma análise pronta, faça estas verificações:

1. Abra o projeto RStudio correto; não use `setwd()`.
2. Reinicie a sessão do R e execute o script de cima para baixo.
3. Use `glimpse()` após importar e após uma combinação relevante de tabelas.
4. Imprima os objetos que respondem à pergunta analítica.
5. Confira se as chaves utilizadas na combinação representam a unidade de cada
   linha.
6. Dê nomes específicos a objetos; não reutilize `resultado` para coisas
   diferentes.
7. Só então registre a alteração no Git e atualize o repositório remoto.

Esse processo simples previne problemas comuns: objeto criado com um nome e
usado com outro, coluna esquecida em uma chave composta, filtro aplicado à
tabela errada e código que funciona apenas porque há objetos antigos na
memória.

# Exercícios para praticar

Resolva em um script novo, sem copiar uma solução completa. Use os exemplos
anteriores como referência, mas escreva e teste cada etapa.

1. A partir de `dados_completos`, produza uma tabela por cidade com volume de
   crédito total, inadimplência média e número de agências. Ordene pelo volume
   total.
2. Altere os limites da classificação de risco e explique, em comentário, qual
   decisão de gestão essa nova regra representaria.
3. Crie uma pequena tabela com uma meta trimestral por agência e una-a a
   `dados_completos`. Antes do *join*, escreva qual deve ser a chave e quantas
   linhas você espera no resultado.
4. Crie um arquivo Quarto curto que descreva uma das análises, inclua o código
   e apresente uma conclusão de três frases. Execute as células uma a uma e
   renderize o HTML.

::: {.callout-tip}
## Próximo passo

O tidyverse ajuda a preparar dados e comunicar análises; ele não substitui o
raciocínio substantivo, estatístico ou econométrico. Ao iniciar uma análise,
comece pela pergunta de pesquisa e use o código para tornar o caminho até a
resposta explícito, verificável e reproduzível.
:::

# Leituras e documentação de apoio

Esta seção serve para continuar o estudo depois de executar o tutorial. Ela
não substitui a prática: use-a para esclarecer uma dúvida específica, ampliar
um tópico ou revisar um conceito antes de aplicá-lo em seu próprio projeto.

## Leitura estruturante

**R para Ciência de Dados** é a referência principal para este tutorial
[@r4ds2ed]. O livro aprofunda o fluxo de trabalho, a transformação, a
organização, a importação e as combinações de dados apresentados aqui. A
[tradução em português](https://pt.r4ds.hadley.nz){target="_blank"} é
particularmente adequada para consultar esses temas; comece pelos capítulos 2
a 7 e, quando precisar combinar tabelas, pelo capítulo 19.

Para quem ainda precisa consolidar fundamentos da linguagem R — objetos,
vetores, tipos de dados, condicionais, funções e depuração — a leitura
adequada é **Introdução à Linguagem R: seus fundamentos e sua prática**
[@faria2024intro]. Esse estudo é complementar e deve ser feito de forma
autônoma quando a formação prévia não for suficiente para acompanhar este
tutorial.

## Documentação para consulta pontual

As documentações oficiais são mais úteis quando você já tem uma pergunta
concreta ou uma mensagem de erro para investigar:

- [here](https://here.r-lib.org/){target="_blank"}: caminhos relativos e raiz
  do projeto;
- [readr](https://readr.tidyverse.org/){target="_blank"}: importação de
  arquivos de texto, inclusive CSV;
- [dplyr](https://dplyr.tidyverse.org/){target="_blank"}: transformação,
  agrupamento e combinação de tabelas;
- [tidyr](https://tidyr.tidyverse.org/){target="_blank"}: organização de dados
  entre formatos amplo e longo.

# Referências

::: {#refs}
:::
